【裁判字號】    89,訴,2311
【裁判日期】    900412
【裁判案由】    殺人未遂
【裁判全文】
臺灣高雄地方法院刑事判決                        八十九年度訴字第二三一一號
    公  訴  人  臺灣高雄地方法院檢察署檢察官
    被      告  甲○○
    指定辯護人  本院公設辯護人丙○○
右列被告因殺人未遂案件，經檢察官提起公訴（八十九年度偵字第一三八九二號），
本院判決如左：
    主  文
甲○○無罪。
    理  由
一、公訴意旨略以：被告甲○○與乙○○係夫妻關係，於民國︵下同︶八十九年五月
    一日下午七時許，因論及離婚乙事，造成雙方不快，甲○○竟基於殺害乙○○之
    故意，持水果刀乙支，趁乙○○不注意時，對準乙○○喉嚨要害剌殺乙刀後，再
    朝腹部剌殺乙刀，致乙○○流血不止昏迷倒地，嗣經人發現送醫急救，始免一死
    涉嫌刑法第二百七十一條第一項、第二項殺人未遂罪嫌一案。
二、按犯罪事實應依證據認定之，無證據不得推定其犯罪事實。又不能證明被告犯罪
    者，應諭知無罪之判決，刑事訴訟法第一百五十四條、第三百零一條第一項分別
    定有明文。次按認定犯罪事實所憑之證據，雖不以直接證據為限，間接證據亦包
    括在內，然而無論直接證據或間接證據，其為訴訟上之證明，須於通常一般之人
    均不致有所懷疑，而得確信其為真實之程度者，始得據為有罪之認定，倘其證明
    尚未達到此一程度，而有合理之懷疑存在而無從使事實審法院得有罪之確信時，
    即應由法院為諭知被告無罪之判決，最高法院七十六年台上字第四九八六號著有
    判例。公訴人認被告涉嫌殺人未遂犯行無非以告訴人之指訴以及驗傷證明書所載
    告訴人之傷勢均屬刀刀致命之傷，為其依據。
三、訊據被告甲○○自始否認有何傷害或殺害告訴人乙○○故意，辯稱：是乙○○持
    剪刀要殺伊，伊趕快防禦，並趁乙○○的剪刀掉落時逃出屋外喊救命，乙○○又
    拿起水果刀要殺伊，但未追出門，伊到醫院時才知道乙○○竟然也有傷，伊不知
    乙○○傷勢如何造成，如果伊有傷害乙○○，又怎麼會自己報案請求警方保護等
    語。經查：
四、對於現在不法之侵害，而出於防衛自己或他人權利之行為不罰，為刑法第二十三
    條前段所明定，此類防衛行為，只以基於排除現在不法之侵害為已足，至於同條
    但書所謂防衛過當，則係指防衛行為超越必要之程度而言；防衛行為是否超越必
    要之程度，須就實施之情節而為判斷，即應就不法侵害者之攻擊方法與其緩急情
    勢，由客觀上審察防衛權利者之反擊行為是否出於必要而定，與侵害之大小、行
    為之輕重並無關連（參照最高法院六十三年臺上字第二一○四號判例）。經查：
    （一）告訴人乙○○前於涉嫌傷害本件被告甲○○一案案發時於警訊中已經坦承
          ：「我與妻子甲○○於八十九年五月一日晚上十九時許，在現住地左營區
          勵志新村一九二號屋內，因為了金錢上的問題，他老是向我索錢花用。我
          是老榮民，沒幾個錢。所以常為了錢吵架，當時我氣不過，我確實有持用
          家中的剪刀想嚇唬她，做動作要殺她的動作。而她心想怕為我殺害，乃向
          前與我爭奪我手中的剪刀，在過程中，妻子的左胸、及腹部有三處刀傷，
          剪刀從我手中被他奪去，並跑到屋外喊殺人了，由他跑到派出所去報案。
          而我在爭奪剪刀的時候，有發現我的左手手腕有刀傷，可能是持奪剪刀時
          造成的，其餘並無任何傷害。而在妻子跑出屋外呼救後，我自己在屋內並
          自行隨手在屋內拿了另一把水果刀，自己在脖子上劃了一刀，想自我了結
          ，而我腹部的刀傷，我真的不清楚為何而來。」「我心想既然已造成妻子
          的傷害，我年紀大了，我就想自我了斷，結束生命。」等語（見高雄市政
          府警察局左營分局八十九年五月二十四日警左分刑字第七○○八號卷內警
          訊筆錄），復於台灣高雄地方法院檢察署八十九年度偵字第一一八四六號
          傷害案檢察官偵查中供稱：「我是有用剪刀劃到告訴人《即本案被告吳壬
          雪》的臉、脖子：：：」云云。此有相關筆錄附卷足考。雖事後乙○○於
          甲○○提出告訴後，亦自行向檢察官提出告訴，並謂其身上之傷都是吳壬
          雪殺的云云，然其供述已見瑕疵而不足信。
    （二）由上開筆錄以觀，乙○○已經自承該案之發生係因自己確有持剪刀作勢欲
          殺甲○○之行為，因甲○○為求免遭殺害而與乙○○爭搶該剪刀，致吳壬
          雪身上受有多處傷害等情。且甲○○因而受有左臉刺傷長一公分、深一公
          分，左頸部刺傷長一公分、深一公分，左鎖骨下方穿刺傷長一公分、深三
          公分，左胸穿刺傷長一公分、深二公分造成開放性氣胸及輕度血胸，左上
          腹部刺傷長一公分、深一公分，左手下臂割裂傷長五公分、寬一公分等傷
          害，亦有高雄市立婦幼醫院八十九年八月十四日八九高市婦醫病字第三一
          七八號函及所附之甲○○急診病歷、高雄榮民總醫院診斷証明書及八十九
          年九月十五日（八九）高總行字第八九○七五四二號函附之中文病歷摘要
          及全部病歷各一份附於本院八十九年度易字第三○五一號案卷，經調閱全
          卷無訛，有該判決書附卷可考。足認甲○○確有被乙○○手持之剪刀刺傷
          無訛。且觀甲○○所受之傷害，及臉、頸、胸、腹、手臂等，多達六處
          ，且造成告訴人氣胸及輕度血胸，足見當時情況危急嚴重，是被告甲○○
          辯解，當時只求逃命根本沒有傷到乙○○等語，尚非無憑。乙○○顯係先
          行挑釁並基故意以剪刀連刺甲○○成傷，亦應可認定。
    （三）是本案既係乙○○先行尋釁，被告一再試圖迴避並保護自己免受傷害，雖
          乙○○之手部、頸、腹部等均同時受傷，且其中頸、腹部之傷情如未及時
          治療恐足致命，此有高雄榮民總醫八十九年十一月六日函覆之診斷證明書
          暨病例表在卷為憑。然查，其頸部之傷既係當時自己於自殺意念形成下所
          自行劃傷，如前所述，應與被告無涉自明。至於手部之傷勢，吳光俊又自
      承係與甲○○二人搶奪剪刀時所造成，依當時情況緊急之情形下，被告吳
          壬雪為保護自身安全而奮力抵抗，搶刀之舉乃屬事理之常，縱因而劃傷告
          訴人手部，甚至不知何故亦造成告訴人腹部成傷，衡情亦事所難免。告訴
          人持刀尋釁，係屬不法侵害，而被告與告訴人原為夫妻，縱有口角，亦應
          無深仇大恨，即無致告訴人乙○○於死之動機；又是受攻擊的一方，而且
          案發現場係於自宅，除奪門而出外並無退路或外援，被告於突發狀況下一
          時內，為避免自己生命、身体上之危險，與告訴人爭執刀具並奮力掙扎、
          脫逃，縱會因而導致告訴人受傷，雖為被告可預見，然其顯係為免自己身
          體受傷害而有該等行為，應能阻卻違法。況被告於逃出屋外後立即自行報
          案請求保護，此為雙方所自認，足證被告並無傷人後心虛逃避之情形。更
          顯見其辯解為可採，告訴人指訴不足憑信。
五、綜上所述，告訴人所受之傷害，或係自己造成，或係被告為防衛己身於掙扎脫困
    時所致，並非與被告互毆或互傷而成，被告所為核屬刑法第二十三條前段之正當
    防衛行為，且無過當防衛可言。自得阻卻違法。此外復查無其他積極證據足以證
    明被告有如公訴人所指之犯行，其行為應屬不罰。不能證明被告犯罪，揆之首揭
    說明，爰諭知被告無罪之判決。
據上論斷，應依刑事訴訟法第三百零一條第一項，判決如主文。
本案經檢察官楊碧瑛到庭執行職務
中    華    民    國      九十      年       四       月      十二      日
                                    台灣高雄地方法院刑事第三庭
                                        法  官  簡  志  瑩
右正本證明與原本無異。
如不服本判決，應於判決送達後十日內，向本院提出上訴狀。
                                        書記官  林  宜  正
中    華    民    國      九十      年       四       月      十二      日


司法院資訊處製作；財團法人民間司法改革基金會備份。
